臺灣新北地方法院民事判決
110年度家訴字第27號
原      告  蘇慶山  

訴訟代理人  蔡聰明律師
複  代理人  黃奕彰律師
被      告  林俐翎（原名林麗美）


訴訟代理人  林子翔律師
上列當事人間請求清償借款等事件，本院於民國111年8月12日言
詞辯論終結，判決如下：
    主  文
原告之訴及假執行之聲請均駁回。
訴訟費用由原告負擔。
    事實及理由
壹、程序部分：
    按訴之變更或追加，非經他造同意，不得為之；但請求之基
    礎事實同一者，不在此限，民事訴訟法第255條第1項第2款
    定有明文。又所謂請求之基礎事實同一者，係指變更或追加
    之訴與原訴之主要爭點有其共同性，各請求所主張之利益在
    社會生活上，可認係屬同一或關聯之紛爭，而就原請求之訴
    訟及證據資料，於審理繼續進行時，在相當程度範圍內具有
    同一性或一體性，得期待於後請求之審理予以利用，且無害
    於他造當事人程序權之保障，俾先後兩請求在同一程序得加
    以解決，避免重複審理，進而為一次解決紛爭。本件原告原
    依消費借貸之法律關係請求被告返還借款，嗣於民國111年2
    月18日言詞辯論期日追加不當得利之法律關係而為本件請求
    ，核原告所為上開訴之變更追加，其請求之基礎事實同一，
    與原訴間具有共同性，原請求之訴訟及證據資料，於審理繼
    續進行在相當程度範圍內具有一體性，揆諸前揭法條規定，
    原告所為訴訟標的法律關係之追加，應予准許。
貳、實體部分：　　
一、原告主張：
  ㈠被告係原告兒子蘇偉超之配偶，於民國100年1月間向原告借
    貸新臺幣（下同）100萬元，共分3筆，原告先給付被告現金
    5萬元，繼之在華南商業銀行匯款65萬元予被告，最後再給
    付30萬元予被告，名義為急用周轉金，原告共借貸予被告10
    0萬元，此事原告配偶蘇徐碧蘭亦知悉。且事已10年，被告
    分文未為清償，原告夫妻二人年紀老邁，無法營生自給，實
    有討回此筆借貸之必要，多次口頭上之催討，均置之不理，
    且因姻親關係，雙方未立下借據，亦無約定清償借貸之日期
    ，爰依民法第474條、478條等規定以起訴狀繕本送達被告之
    時，視為已履行催告被告應於訴狀送達1個月返還借貸100萬
    元予原告之通知。
　㈡兩造之借貸關係為現金交付被告30萬、5萬，與原告匯款至被
    告華南銀行帳戶65萬，其借貸合意與交付金錢均經證人蘇徐
    碧蘭到庭證實確有此事實存在。且經鈞院函詢被告之授信資
    料後，被告確實於100年間對富邦銀行、國泰世華銀行負有2
    7萬6千、59萬元之債務，依資料顯示以往均曾有6個月以上
    遲延還款之紀錄，顯見被告積欠卡債之借款動機是確實存在
    ，本件債權發生原因之事實，業經原告舉證證實，原告之請
    求自為有理。
　㈢原告否認於100年1月28日匯款予被告之65萬，係補償被告所
    繳之新北市○○區○○路000巷00號4樓房地（下簡稱樹林房地）
    貸款，兩造就此亦未有任何合意，就該房產所有權歸屬及其
    資金之相關爭議，原告已於110年3月22日以本件證人蘇偉超
    為被告，向本院起訴借名登記請求返還房屋之訴（110年度
    訴字第2077號），被告夫妻當初縱使有繳納貸款，也係抵償
    渠等當初居住原告房屋之對價，並無可能有原告補償被告樹
    林房地貸款一事，原告主觀上並無可能有此種想法，原告亦
    否認雙方有補償之合意。
　⒈查民國90年時因蘇偉超結婚之故，故雙方約定，由原告借用
    蘇偉超之名義購買門牌號碼為新北市○○區○○路000巷00號4樓
    房地，供蘇偉超與被告結婚居住，購買房屋之自備款由原告
    給付，惟因房屋係蘇偉超與被告居住，故貸款協議由蘇偉超
    償還，以抵償其與被告居住使用原告樹林房地之對價。後於
    100年間蘇偉超因經濟狀況出現問題，未繼續按月償還樹林
    房地之貸款，便將樹林房地移轉登記於原告名下，由原告承
    擔其貸款。嗣後原告以樹林房地向平溪農會貸款，惟因原告
    年事已高，以原告名義申辦貸款年限較短，每月須償還之金
    額也較高，蘇偉超與被告便建議將樹林房地再借名登記於其
    名下，再以蘇偉超名義向銀行借款，原告復將樹林房地借名
    登記於被告名下，償還年限可多幾年，每月貸款負擔較低，
    於是為辦理貸款，107年又將樹林房地借名登記於蘇偉超名
    下。
　⒉原告購買之樹林房屋，其資金來源均來自原告或蘇偉超與被
    告使用、居住房屋之對價，根本無有原告補償被告之問題，
    被告所指補償樹林房屋貸款一事也與本件無關，況且被告所
    指補償被告貸款一事，應係指107年間蘇偉超想與被告離婚
    ，向原告表明欲清算樹林房地之貸款，惟至今樹林房地與民
    宿都未有任何處分行為，何來清算、補償？被告所述絕非屬
    實。又若真有被告所述於100年樹林房屋移轉給原告，經原
    告補償被告所繳房貸65萬一事，惟100年後樹林房地之房貸
    均由原告所繳納，又怎麼會有107年時蘇偉超又再提起一次
    需要清算、補償被告所繳房貸一事，被告說法顯然係臨訟飾
    詞並不可採。
　㈣又基於民法動產混合之概念，縱使華南銀行之貸款與原告匯
    款予被告65萬，係同為100年1月28日匯入與匯出，並無法證
    明原被告間有所謂補償協議，該資金本就屬原告之固有財產
    ，原告自有自由支配之權，又被告所稱補償關係，必須以被
    告有曾繳納過貸款為其前提基礎，被告從未提供自90年至10
    0年繳納貸款的證明，如何立證需由原告補償？又補償65萬
    的數額從何而來，均不得而知，況證人蘇偉超證述，於100
    年前被告每月負擔一萬元房貸，10年期間補償數額應為120
    萬元，縱使該陳述屬實，也與證人所述之數額不符，且落差
    極大，故可證被告與證人蘇偉超所述補償關係並非屬實，並
    不可採，並將另案樹林房貸資金一事與本件混淆陳述，亦不
    可採。
　㈤被告並不否認原告有匯款65萬金錢之事實，惟否認100萬金錢
    消費借貸之合意存在，參照最高法院107年度台上字第1196
    號民事判決司法實務意旨，倘若於原告就消費借貸成立之交
    付借款及借貸合意要件已負舉證責任，而被告既對曾收受原
    告交付之款項乙情不爭執，自應就該款項交付原因先行盡具
    體陳述義務，原告始得對此再行舉證反駁之，惟被告若未盡
    其具體陳述義務，是若堪認原告就其主張兩造間成立消費借
    貸事實已盡證明責任，從而，原告請求被告返還借款，應屬
    有據。退步言之，若兩造之金錢交付，遭鈞院認定未有借貸
    之合意，則自始欠缺其給付原因，被告受領金錢因未盡具體
    陳述義務，顯然欠缺給付目的而無法律上之原因。是原告主
    張被告無法律上原因，受有系爭款項之不當利益，致其受有
    損害，依民法第179條之規定請求返還，亦屬有據。
　㈥聲明：1.被告應償還原告100萬元，暨自起訴狀繕本送達被告
    之日起至清償日止，依法定利率百分之五計算之利息。2.原
    告願供擔保，請准宣告假執行。
二、被告則以：
　㈠被告受領之65萬元，係原告本應補償予被告之房屋貸款，非
    屬借款，更與不當得利毫無關係。民國100年間原告蘇慶山
    因有意經營民宿事業，為籌措資金，故請求兒子蘇偉超將其
    名下之樹林房地供其貸款。鑒於樹林房地係蘇偉超於90年間
    購置，關於合庫銀行貸款之清償，被告及被告母親均曾協助
    ，既然樹林房地之貸款，於100年之前均由蘇偉超及被告負
    擔，則原告稱樹林房地為其自有云云，即屬謊言。樹林房地
    既為蘇偉超、被告等負責繳納貸款，斯時原告、蘇偉超、被
    告三人方約定於原告取得樹林房地後，即須補償被告65萬元
    。後原告以樹林房地為擔保，於100年1月21日向華南銀行申
    貸445萬，俟華南銀行於100年1月28日核撥貸款後，原告便
    將其中65萬匯予被告，以履行三人之協議。此有證人蘇偉超
    之證述、樹林房屋之地藉異動索引、蘇偉超合庫存摺、華南
    銀行函覆資料及歷史交易明細相互勾稽，可證此65萬元確係
    原告依協議應返還補償予被告之款，並非所謂之借款。至於
    35萬元部分，根本係原告憑空捏造、證人蘇徐碧蘭所言亦答
    非所問，洵無足採。
　㈡證人蘇偉超於107年間向原告表示清算貸款之事，實與100年
    間之事互為獨立。樹林房地於100年過戶予原告，然蘇偉超
    及被告猶有每月給付1萬5,000元予原告以協助其分擔貸款，
    此期間可考者即102年至107年間，長達五年期間，蘇偉超、
    被告係協助原告繳納華南銀行、平溪農會之貸款，此與100
    年之前合庫銀行貸款之事並不相同，所謂之清算時點基礎亦
    不相同（即90至99年、102至107年），是證原告之主張，僅
    係為混淆鈞院視聽，並不可採。
　㈢證人蘇徐碧蘭證稱被告有向原告借款100萬元云云，根本不實
    ，其證述内容有多處與事實不符、更有供述前後矛盾不一之
    情，諸如原告所謂交付借款之時點、被告收入、財物狀況等
    ，均與證人蘇偉超證述相去甚遠。加以證人蘇徐碧蘭此前有
    與原告共同向證人蘇偉超提起給付扶養費訴訟（遭基隆地方
    法院駁回，案號：臺灣基隆地方法院109年度家親聲抗字第2
    4號），證人蘇徐碧蘭實與原告有利害相同，故其證述純屬
    迴護原告之詞。
　㈣被告固曾有背負卡債之情，然早於民國100年前已陸續清償各
    銀行之債務完畢。當時被告之收入亦豐，99年、100年間之
    年收入分別為70萬8,642元及71萬985元，二年間平均月收入
    均將近6萬餘元。參以證人蘇偉超當時工作收入，夫妻二人
    月收入均逾10萬，依社會通念，可證被告毫無必要向原告週
    轉費用。原告100年間因無資力投資民宿，遂向蘇偉超尋求
    協助提供樹林房地以供其貸款。此時原告既然無資力而須請
    求蘇偉超之協助，則何以原告於此同時有能力借貸65萬元予
    被告？是原告之陳述已然存在矛盾。復依常理，自原告100
    年匯款65萬元後，迨至110年向本院起訴前，原告均未向被
    告請求償還借款。考量貸款每月有繳款壓力，縱然兩造為親
    屬，亦殊難想像原告長達十年自行背負貸款之壓力而未向被
    告請求清償，足證兩造間並未有借貸意思，原告之主張並不
    可採。
  ㈤被告僅收受原告匯款之65萬元，35萬元部分則係原告憑空杜
    撰。依不當得利法律關係之舉證法理，本件應為給付型不當
    得利態樣，則應由主張有不當得利存在之原告，就本件無法
    律上原因負舉證之責（最高法院103年度台上第2198號判決
    意旨參照）。被告否認有收受35萬元，至於收受65萬元部分
    復有蘇偉超作證係非借款，且蘇偉超之證述亦有華南銀行貸
    款資料可證，則原告主張被告受領金錢構成不當得利云云，
    顯不可採，何況其根本未提出任何實證以證立為真。
　㈥聲明：1.原告之訴駁回。2.如獲不利判決，被告願供擔保請
    准宣告免於假執行。　
三、經查，原告於100年1月28日匯款65萬元至被告帳戶之事實，
    業據原告提出華南商業銀行匯款回條單1紙為證（見本院110
    年度板司調字卷第19頁），且為被告所不爭執，自堪信為真
    實。
四、原告主張被告應給付100萬元乙節，則為被告否認，並以前
    揭情詞置辯。是本件之爭點厥為：㈠兩造間有無成立消費借
    貸契約？原告有無交付35萬元予被告？㈡原告依民法第179條
    向被告請求給付100萬元有無理由？分述如下：
　㈠兩造間有無成立消費借貸契約？原告有無交付35萬元予被告
    ？
　⒈按當事人主張有利於己之事實者，就其事實有舉證之責任，
    民事訴訟法第277條前段定有明文，而民事訴訟如係由原告
    主張權利者，應先由原告負舉證之責，若原告先不能舉證，
    以證實自己主張之事實為真實，則被告就其抗辯事實即令不
    能舉證，或其所舉證據尚有疵累，亦應駁回原告之請求。次
    按稱消費借貸者，謂當事人一方移轉金錢或其他代替物之所
    有權於他方，而約定他方以種類、品質、數量相同之物返還
    之契約，民法第474 條第1項定有明文。是消費借貸，於當
    事人間必本於借貸之意思合致，而有移轉金錢或其他代替物
    之所有權於他方之行為，始得當之。本件原告主張被告向其
    借貸100萬元乙節，既為被告所否認，依舉證責任分配之原
    則，自應由原告就兩造間有成立消費借貸合意及原告交付35
    萬元予被告之事實，負舉證之責任。　
　⒉經查，證人即原告配偶蘇徐碧蘭固到庭證稱：100 年時我兒
    子離家出走，被告說她沒錢，說要跟原告借100 萬，原告一
    開始先匯五萬，後又匯30萬，最後一次匯65萬。被告她跟原
    告借錢時，我都在場，她當時說要貸款，要還卡債。我只知
    道在100 年夏天。被告回去我家向原告借錢，原告他說好，
    我說你卡債這麼多錢，你爸爸如何給你這麼多錢。因原告沒
    這麼多錢，被告一開始說要先拿五萬，她說她要急用，後來
    過沒多久又拿三十萬。五萬元現金是我們兩個人拿到被告樹
    林家的客廳，30萬也是拿去被告樹林家，是用現金。錢都是
    原告在領，我沒有管這些，我知道借錢，但是銀行、戶頭我
    不知道，我跟他說100 萬不是10萬。我確定不是我的戶頭。
    被告她說要借100 萬，要繳卡債、貸款，她說有錢就會還等
    語（見本院卷第221至223頁）。然證人蘇徐碧蘭就交付借款
    之方式，先是陳述均係匯款，後又稱5萬、30萬元均係交付
    現金，且證人蘇徐碧蘭就借款時間、交付款項順序之證述亦
    與原告主張之借款時間及交付款項之順序不符，尚難使本院
    產生被告確曾於100年1月間向原告借款100萬元，且原告確
    曾交付35萬元予被告之心證，而原告亦未提出其他證據以實
    其說，自應負舉證不足之責任。再者，訴外人即原告之子、
    被告配偶蘇偉超於100年1月21日將新北市○○區○○段0000○號
    （門牌號碼：新北市○○區○○路000巷00號4樓）房屋移轉登記
    予原告，原告旋於同日設定抵押權予華南商業銀行並向華南
    商業銀行雙園分行貸款445萬元，嗣華南商業銀行於同年月2
    8日下午1時59分撥款至原告華南商業銀行帳戶後，原告旋於
    同日下午2時49分匯款65萬元至被告帳戶等情，有華南商業
    銀行股份有限公司雙園分行111年4月21日華雙放字第111000
    0076號函、新北市地籍異動索引、華南商業銀行股份有限公
    司111年6月1日營清字第1110018910號函附查詢整合資料等
    件在卷可稽（見本院卷第265、281、375、377頁），倘被告
    需款孔急，大可直接由蘇偉超向銀行增貸即可解決，實難想
    像需先由原告取得上開樹林房屋之所有權後，再由原告向華
    南銀行貸款以借款予被告之理；亦難想像原告僅為借予被告
    65萬元，特意向華南商業銀行借款445萬元之理，是原告上
    開主張，顯與常情不符，難認可採。故本件原告依消費借貸
    之法律關係，請求被告返還100萬元及利息，難認有據，不
    應准許。 
　㈡原告依民法第179條向被告請求給付100萬元有無理由？　　
　⒈按無法律上之原因而受利益，致他人受有損害者，應返還其
    利益，民法第179條前段定有明文。而不當得利依其類型可
    區分為「給付型之不當得利」與「非給付型不當得利」，前
    者係基於受損人有目的及有意識之給付而發生之不當得利，
    後者乃由於給付以外之行為（受損人、受益人、第三人之行
    為）或法律規定或事件所成立之不當得利。在「給付型之不
    當得利」，既因自己行為致原由其掌控之財產發生主體變動
    ，則本於無法律上之原因而生財產變動消極事實舉證困難之
    危險，自應歸諸主張不當得利請求權存在之當事人。是該主
    張不當得利返還請求權人，應就不當得利之成立要件負舉證
    責任，亦即必須證明其與他方間有給付之關係存在，及他方
    因其給付而受利益致其受損害，並就他方之受益為無法律上
    之原因，舉證證明該給付欠缺給付之目的，始能獲得勝訴之
    判決。（最高法院102年度台上字第420號判決意旨參照）。
    本件原告主張被告應返還100萬元之不當得利，然原告前開
    主張既遭被告否認，揆諸上開說明，自應由原告就被告受有
    35萬元之利益以及被告之受益係「無法律上原因」負舉證之
    責。
　⒉經查，證人蘇偉超到庭證稱：當時原告在平溪那邊想要投資
    做民宿，他跟我拿錢，他想要用樹林這間房子叫我去貸款，
    讓他去做民宿，我同意樹林這間房子我就過戶給原告，在這
    之前這房子原本在我名下，貸款是我們夫妻在繳，我就跟原
    告有協議，被告她繳的那部份就是還她，那時候大致上算一
    下是六、七十萬，我的部份就無償給原告。房子不用增貸用
    過戶是因原告他做生意就他繳，我去增貸就變成我繳。樹林
    房子那時候貸款還剩200萬多，他向華南銀行借款500多萬清
    償合庫之借款。做民宿花費實際數字我不知道，在平溪山上
    有一、二樓整棟，我覺得有幾百萬跑不掉。樹林房子過戶後
    原告再拿去借錢。後來樹林房子於107年有再過戶給我。因
    那時原告付不出貸款，那時是平溪農會的貸款，印象中是七
    百萬。我向聯邦銀行貸七百萬幫原告清償平溪農會的欠款等
    語（見本院卷第224至228頁），且蘇偉超於100年1月21日將
    新北市○○區○○段0000○號（門牌號碼：新北市○○區○○路000巷
    00號4樓）房屋移轉登記予原告，原告旋於同日設定抵押權
    予華南商業銀行並向華南商業銀行雙園分行貸款445萬元，
    嗣華南商業銀行於同年月28日下午1時59分撥款至原告華南
    商業銀行帳戶後，原告旋於同日下午2時49分匯款65萬元至
    被告帳戶等情業如前述，堪認蘇偉超上開證述與事實相符，
    應屬可採。而原告未提出其他證據證明上開65萬款項之給付
    欠缺法律上之原因，即空言主張被告應返還前揭款項，且原
    告並未證明被告受有35萬元款項之利益已如前述，依上開說
    明，原告依民法第179條規定請求被告返還100萬元，難認有
    據。
五、從而，原告依兩造間消費借貸及不當得利之法律關係，請求
    被告給付100萬元及自起訴狀送達翌日起至清償日止，按年
    息5％計算之利息，即屬無據，不應准許。原告之訴既經駁回
    ，其假執行之聲請，亦失所附麗，應併予駁回。
六、本案事證已臻明確，兩造其餘主張陳述及所提之證據，均毋
    庸再予審酌，附此敘明。
七、訴訟費用負擔之依據：家事事件法第51條、民事訴訟法第78
    條。　　
中　　華　　民　　國　　111 　年　　9 　　月　　23　　日
                  家事法庭    法  官  楊朝舜
以上正本係照原本作成。
如對本判決上訴，須於判決送達後20日內向本院提出上訴狀。如
委任律師提起上訴者，應一併繳納上訴審裁判費。
中　　華　　民　　國　　111 　年　　9 　　月　　23　　日
                              書記官　賴怡婷